【裁判字號】    94,訴,1364
【裁判日期】    950223
【裁判案由】    確認債權存在
【裁判全文】
臺灣桃園地方法院民事判決              94年度訴字第1364號
原      告  雲林縣政府
法定代理人  甲○○
訴訟代理人  鄭華合律師
被      告  新竹國際商業銀行股份有限公司三民分行
法定代理人  乙○○
訴訟代理人  丙○○
上列當事人間請求確認債權存在事件，於民國95年2 月9 日言詞
辯論終結，本院判決如下：
    主  文
確認六一營造有限公司對被告之債權，於本院九十四年八月十日
桃院興執九二年執木字第二六四七五號執行命令送達被告時，除
有債權新台幣陸佰玖拾壹萬肆仟佰捌拾陸元外，另有新台幣貳
佰柒拾陸萬壹仟玖佰柒拾壹元之債權存在。
訴訟費用由被告負擔。
    事實及理由
一、按訴狀送達後，原告不得將原訴變更或追加他訴，但擴張或
    減縮應受判決事項之聲明者，不在此限，民事訴訟法第255
    條第1項第3款定有明文。查本件原告起訴時原請求確認六一
    營造有限公司（下稱六一公司）對被告在本院於民國94年8
    月10日以92年執字第26475 號執行命令送達被告時起，應另
    有新台幣（下同）193 萬7,622 元之債權存在；嗣於本件訴
    訟進行中擴張如其聲明，核其所為訴之聲明變更僅係單純擴
    張應受判決事項之聲明，核與前開規定相符，應予准許。
二、本件原告起訴主張：其對訴外人即六一公司有執行名義債權
    1,600 餘萬未獲清償，經聲請鈞院強制執行六一公司對被告
    銀行之存款債權773 萬2,500 元及其利息，鈞院於94年8 月
    10 日 以92年執字第26475 號執行命令查扣該存款，詎被告
    銀行竟回覆表示經抵銷其對六一公司之另筆借款債權93萬7,
    622 元及必要行政費用136 元後，六一公司對其之存款債權
    及利息僅691 萬4,386 元。姑不論被告銀行對六一公司是否
    確有另筆借款債權存在，惟查，系爭存款於原約定存款期間
    屆滿後，性質上實已轉換為不定期之活期存款之消費寄託契
    約關係，此由被告銀行制式之定期存單背面存戶注意條款第
    6 條及修正前定期存款中途解約及逾期處理辦法第5 條規定
    可證，因此被告銀行於六一公司提取系爭存款前仍須按活期
    存款之利率計息，且六一公司於提取系爭存款前，請求權時
    效根本尚未起算，自無罹於時效之可能。且被告銀行於前開
    函覆執行法院承認六一公司對其有存款債權及利息時，已生
    拋棄時效利益之效果，自不得再主張時效抗辯。又六一公司
    及台灣產物保險公司曾共同函請被告銀行拋棄定存單上所載
    系爭存款債權之抵銷權，被告銀行於當日既已向質權人台灣
    產物保險公司函覆同意拋棄抵銷權，其效力及於出質人六一
    公司，且被告就已拋棄而消滅之抵銷權不得再據為行使。另
    系爭存款債權業經執行法院扣押在案，六一公司已不得再主
    張抵銷，則被告銀行亦無代位六一公司行使抵銷權可言。再
    者，被告銀行與六一公司並無約定逾期提取定期存款時，按
    提取日之活期存款牌告利率計息，縱有約定，該約定為定型
    化條款，顯失公平，應屬無效，且原告亦得代位存戶六一公
    司主張有民法第227 條之2 情事變更原則之適用，是系爭存
    款於定期存款期間屆滿後，其利息之計息方式應依財政部發
    布之定期存款中途解約及逾期處理辦法第5 條及定期存款質
    借及中途解約辦法第7 條規定，依活存期間牌告利率之調整
    情形分段計息，則系爭存款自77年6 月19日起至94年8 月10
    日止之計息為194 萬3,857 元，扣除被告銀行依提取日計息
    認列之利息11萬9,508 元，實本件六一公司對被告銀行另有
    利息182 萬4,349 元。從而，六一公司對被告銀行除有兩造
    不爭執之存款債權691 萬4,386 元外，另有被告銀行主張抵
    銷惟無效之債權93萬7,622 元、利息182 萬4,349 元，總計
    276 萬1,971 元。爰依強制執行法第120 條規定，提起本件
    訴訟，並聲明：如主文所示。
三、被告則以：六一公司將系爭存款以定期存款方式存入後，系
    爭存款已分別於77年6 月17日、18日到期，迨至被告銀行收
    到執行法院執行命令止，已逾17餘年之久，不論系爭存款債
    權有無轉為活期存款，其請求權均因逾15年間不行使而消滅
    ，其自得拒絕給付。被告銀行為善盡企業經營之社會責任，
    仍願就六一公司尚餘之存款及其利息，在扣除抵銷其對六一
    公司另筆借款債權93萬7,622 元及必要行政費用136 元後，
    餘691 萬4,386 元依法為扣押，被告銀行並無承認債務拋棄
    時效利益之意。被告銀行固曾出具同意拋棄抵銷權之回函予
    台灣產物保險公司，惟因被告銀行並無回函六一公司，故被
    告公司拋棄抵銷權之效力不及於六一公司，且據88年7 月13
    日被告銀行與六一公司簽定之另筆消費借貸之借據之借款約
    定條款第5 條約定，六一公司業已同意於有違反該約定時，
    被告銀行得將六一公司寄存之各種存款逕行抵銷，且自登帳
    扣抵時即生抵銷之效力。退萬步言之，縱認被告銀行本件之
    抵銷權已因拋棄而不得行使，惟依民法第242 條規定，被告
    銀行為保全債權，早於執行法院前開扣押命令送達前即於93
    年7 月27日，已代位六一公司為雙方債權債務之抵銷。且查
    ，依被告銀行規章及與六一公司間之約定，定期存款逾期提
    取，其逾期利息照提取日活期牌告利率折合日息單利計息，
    系爭存款於約定存款期間屆滿後，六一公司既未辦理續約，
    於逾期提取時，自應依提取當時被告銀行活期存款牌告利率
    年息0.1%計息，本件亦無情事變更原則之適用等語，資為抗
    辯，並聲明：駁回原告之訴。
四、確認之訴非原告有即受確認判決之法律上利益者，不得提起
    。所謂即受確認判決之法律上利益，係指法律關係之存否不
    明確，原告主觀上認其在法律上之地位有不安之狀態存在，
    且此種不安之狀態，能以確認判決將之除去者而言，最高法
    院27年上字第316 號判例意旨可參。本件原告起訴六一公司
    對被告銀行有存款本金773 萬2,500 元及利息194 萬3,857
    元，惟被告抗辯：六一公司對其僅剩債權691 萬4,386 元，
    兩造對之爭執甚烈，是原告請求確認六一公司對被告銀行之
    債權除被告銀行不爭執之691 萬4,386 元外，另有債權276
    萬1,971 元，難謂無即受確認判決之法律上利益，合先敘明
    。
五、原告主張六一公司分別於76年12月17日在被告銀行存入200
    萬元、同年月18日再存入243 萬2,500 元、120 萬元及210
    萬元，並約定期間均為6 個月，六一公司曾於同年12月18日
    以系爭存款定期存單向台灣產物保險公司設定質權，並於當
    日由出質人六一公司及質權人台灣產物保險公司共同具函通
    知被告銀行，請被告銀行拋棄對定存單上所載之系爭存款之
    抵銷權，被告銀行則於同日回覆台灣產物保險公司表示同意
    對定存單上所載之系爭存款拋棄抵銷權；原告因對六一公司
    有執行名義債權1,600 餘萬元未獲清償，聲請本院強制執行
    六一公司對被告銀行所有系爭存款債權773 萬2,500 元及其
    利息，經本院於94年8 月10日對被告銀行發執行命令禁止六
    一公司收取系爭存款債權及利息，或為其他處分，被告銀行
    則於94年9 月16日回函本院扣除被告銀行對六一公司另筆借
    款債權93萬7,622 元及必要行政費用136 元後，六一公司對
    被告銀行之存款債權為691 萬4,386 元等情，為被告所不爭
    執，復有原告提出質權設定通知書、本院執行命令、被告銀
    行回函為證，應堪信為真實。
六、原告主張六一公司有系爭存款於定期存款期間屆滿未提領，
    嗣已轉為活期存款，依歷年牌告活期存款利率計息，除被告
    銀行不爭執之存款債權及利息691 萬4,386 元外，六一公司
    對被告銀行另有債權276 萬1,971 元，被告則以前揭情詞置
    辯，茲本件之爭點為六一公司對被告銀行所有系爭存款債權
    是否已罹於時效？被告能否以其對六一公司另筆債權93萬7,
    622 元與系爭存款債權抵銷？被告能否代位六一公司以六一
    公司對被告另筆債務93萬7,622 元與系爭存款債權抵銷？六
    一公司就系爭存款債權所得向被告請求之利息數額為何？
（一）經查，六一公司於76年12月17日、同年月18日存入被告銀
      行之系爭存款期間均約定為6 個月，且六一公司於期間屆
      滿未向被告銀行提取，為原告所不爭執，然眾所週知，銀
      行實務上就定期存款到期，存戶逾期未提取時，除短暫逾
      期且辦理轉續存之情形，得按原到期日起算續存之利息外
      ，其餘逾期者，於提取時均係按活期存款牌告利率計息，
      此由財政部頒布之定期存款中途解約及逾期處理辦法第5
      條規定：「定期存款逾期提取，其逾期利息按提取之日存
      款銀行活期存款牌告利率折合日息單利計息。但該存款到
      期日至提取日期間，存款銀行活期存款牌告利率有調整者
      ，應按調整之牌告利率分段計息」（該辦法雖於90年7 月
      24日廢止，但同日施行之定期存款質借及中途解約辦法第
      7 條規定：「本辦法發布施行前存入之定期存款之逾期處
      理，於本辦法施行後，未另定新約者，仍依發布施行前定
      期存款中途解約及逾期處理辦法及存款銀行規定辦理」）
      可證，而被告銀行亦自承：其銀行實務上就定期存款到期
      後，存戶逾期未提取時，係將存款留在定期存款帳戶內，
      等存款人來提領時，按照提取日之牌告活期存款利率來計
      算利息連同本金一起返還等語（見本院95年2 月9 日言詞
      辯論筆錄），且被告銀行提出之空白定期存單背面存戶注
      意事項第6 點亦載有「逾期提取，其逾期利息照提取日活
      期牌告利率折合日息單利計息」之記載，顯然包括被告銀
      行在內之銀行業者，對於定期存款存戶有逾期提取之情形
      ，係自到期時起，逕將該存款事實上轉為活期存款，則縱
      被告銀行與六一公司間就系爭存款於定存期間到期後，未
      特別以書面約明轉為活期存款，但由於銀行業者在處理定
      期存款逾期未提取將轉為活期存款之普遍性、慣行性及事
      實性為一般存戶所認知，自應認被告銀行與六一公司間就
      系爭存款於定存期間屆期，而六一公司未予提取，自屆期
      時起，被告銀行與六一公司間就系爭存款業已成立事實上
      之活期存款關係即不定期消費寄託契約關係。又按消滅時
      效，自請求權可行使時起算，民法第128 條定有明文。又
      消費寄託未定返還期限者，受寄人得隨時返還。寄託人亦
      得定1 個月以上之相當期限，催告返還，民法第602 條第
      1 項準用第478 條後段規定甚明。亦即不定期消費寄託契
      約之寄託人對受託人須於經相當期限催告後，始得請求返
      還寄託物，是寄託人請求受託人返還寄託物之請求權時效
      之起算，自應自寄託人對受寄人定期催告返還期間屆滿時
      始行起算。查本件被告銀行與六一公司就系爭存款於定存
      期間屆滿後轉為活期存款，即成立不定期之消費寄託契約
      關係如前述，則於六一公司未向被告銀行提取系爭存款前
      ，寄託人六一公司對被告銀行就系爭存款返還請求權猶不
      能行使，其請求權時效無從起算，遑論有罹於時效之可能
      ，被告抗辯六一公司對其所有系爭存款之請求權已罹於時
      效云云，並不可採。
（二）被告銀行復抗辯其對六一公司有另筆借款債權93萬7,622
      元，主張以該借款債權與六一公司對其所有之系爭存款債
      權抵銷，固據被告提出債權憑證、分配表為證，原告對該
      文書之真正並不爭執，惟主張被告銀行前已拋棄對系爭存
      款債權之抵銷權，自不得再行主張抵銷。經查，六一公司
      於76年12月18日以系爭存款之定存單向訴外人台灣產物保
      險公司設定質權，並於同日由出質人即六一公司及質權人
      台灣產物保險公司共同具函通知被告，請求被告拋棄對定
      存單上所載之系爭存款債權之抵銷權，被告於同日回覆台
      灣產物保險公司同意對定存單上所載之系爭存款債權拋棄
      抵銷權，有原告提出質權設定通知書、被告銀行回函為證
      ，顯然被告銀行業已同意對六一公司拋棄定存單上所載系
      爭存款債權之抵銷權。且依財政部75年5 月14日台財融字
      第7542621 號函示：「基於『誠信原則』，銀行於接受質
      權設定通知時，如欲保留對該存款人（即出質人、借貸款
      債務人）保留將來對該存款主張抵銷之權利，除不可向質
      權人表示拋棄抵銷之權利外，亦宜於質權設定書之回條聯
      載明：『存款銀行得依法行使抵銷權』之意旨，俾債權人
      得事先瞭解。」，本件六一公司與台灣產物保險公司共同
      具函請求被告銀行拋棄定存單上所載系爭存款債權之抵銷
      權，被告銀行回函同意拋棄定存單上所載系爭存款債權之
      抵銷權固僅對台灣產物保險公司為之，惟該回函之說明欄
      既未載明被告銀行同意拋棄定存單上所載系爭存款之對象
      僅限於質權人台灣產物保險公司，而排除出質人六一公司
      ，復無其他限制或保留，且由被告銀行抵銷權行使之對象
      及效力將終局地歸屬於六一公司，是被告銀行抗辯其同意
      拋棄抵銷權係針對台灣產物保險公司不及於六一公司云云
      ，顯不足採。被告銀行又抗辯：六一公司嗣後又向其借款
      ，並約定被告銀行得就六一公司於被告銀行之存款抵銷其
      債務，固據被告提出借款約定條款為證，然按權利之拋棄
      ，祇須不違背法律之強制及禁止規定或公序良俗，尚非不
      得任意為之。且權利一經拋棄，即終極歸於消滅，日後不
      得再對任何人為主張。被告銀行於前開函文中既已明白記
      載同意對定存單上所載之系爭存款債權拋棄抵銷權，且並
      無任何限制或保留，則被告銀行就系爭存款債權之抵銷權
      業因拋棄而終極地歸於消滅，自不得再據為行使，是被告
      主張其對六一公司有另筆借款債權93萬7,622 元得與系爭
      存款抵銷云云，同不足採。
（三）被告復抗辯其得代位六一公司以系爭存款債權抵銷其對六
      一公司之另筆借款債權93萬7,622 元，然查，本院於94年
      8 月10日業以桃院興執92年執木字第26475 號執行命令發
      予被告銀行及六一公司，禁止六一公司收取系爭存款債權
      及其利息，或為其他處分已如前述，是六一公司於本院為
      前開執行命令後即已不得處分系爭存款債權，乃屬當然。
      又被告銀行係於94年12月20日始具狀表示代位六一公司以
      系爭存款債權抵銷其對六一公司之另筆借款債權，有被告
      提出民事答辯(二)狀為證，斯時六一公司就系爭存款債權既
      已不得為任何處分，自亦包括不得為抵銷，則被告銀行就
      債務人六一公司原已不得行使之對系爭存款債權之抵銷權
      ，自亦無從代位行使。至被告銀行復抗辯：其於93年7 月
      27日登帳抵銷對六一公司另筆借款債權93萬7,622 元，同
      時具有行使被告銀行之抵銷權及代位行使六一公司抵銷權
      之意云云，然為原告所否認，惟按抵銷，應以意思表示，
      向他方為之，民法第335 條第1 項前段定有明文。查本件
      被告銀行與六一公司互負債務，而給付種類相同，且均屆
      清償期，固各得互為抵銷之意思表示，惟被告銀行與六一
      公司就該抵銷權之行使主體、對象、抵銷債務、被抵銷債
      權互為相反，各有不同，且依被告銀行與六一公司簽定之
      借款約定條款第5 條約定，被告銀行於行使前開抵銷權時
      ，自被告銀行內部登帳扣抵時即生抵銷之效力，惟六一公
      司欲行使前開抵銷權，則仍應依民法第335 條第1 項前段
      以意思表示為之，亦即被告銀行代位六一公司行使前開抵
      銷權時，亦應以意思表示為之。再查，被告銀行於回覆執
      行法院前開執行命令之回函中僅載明其行使抵銷權之意，
      並未表明其代位六一公司行使抵銷權之意，而被告銀行亦
      無法舉證曾於執行法院發扣押命令前代位六一公司以意思
      表示行使抵銷權而抵銷系爭存款債權，是被告此部分所辯
      同不足採。
（四）經查，系爭存款於定期存款期間之利息，被告銀行業於80
      年8 月6 日1 次給付予六一公司，已據被告銀行提出支出
      傳票4 件、收入傳票1 件、存款明細查詢表1 件為證，原
      告對此亦不爭執，是堪信被告銀行就系爭存款於定期存款
      期間之利息業已清償完畢。又查，系爭存款債權於原定期
      存款期間屆滿後，被告銀行與六一公司間就系爭存款業已
      成立事實上之活期存款關係即不定期消費寄託契約關係，
      已如前述，而被告銀行與六一公司間就此活期存款期間，
      利息之計息方式究係按定期利率變動情形計息給付抑或按
      提取日之定期利率計息給付，則未加以約定，有台灣產物
      保險公司94年12月9 日陳報狀附之系爭存款之定期存單正
      反面影本各4 件在卷可稽，則認系爭存款於活期存款期間
      之利息方式自應按各時期活期存款之利率計息，始符公平
      ，此參諸財政部所發布前開定期存款中途解約及逾期處理
      辦法第5 條規定「存款到期日至提取日期間，存款銀行活
      期存款牌告利率有調整者，應按調整之牌告利率分段計息
      」，亦同此意旨可證。被告雖抗辯六一公司於辦理系爭存
      款定期存款時，已同意於逾期提領時按提取日之活期存款
      利率計息云云，惟於前開定期存單正反面之記載不符，且
      被告銀行就其與六一公司間曾有此合意之事實，亦未能舉
      證證明之，要不足取。再查，系爭存款於定期存款期間屆
      滿後，至94年8 月10日止，按活期存款利率調整情形分段
      計息後，總計利息為194 萬3,857 元，有被告銀行提出活
      期存款利率變動表及原告提出計算表為證，被告銀行對此
      亦不爭執，則原告主張被告銀行應給付予六一公司系爭存
      款之利息為194 萬3,857 元，應可採信。
七、綜上所述，原告主張六一公司對被告銀行有存款債權773 萬
    2,500 元，且自77年6 月19日起至94年8 月10日止，依牌告
    活期存款利率調整情形分段計息後，利息為194 萬3,857 元
    ，六一公司對被告銀行之債權總計為967 萬6,357 元，為可
    採信。而被告主張以其對六一公司另筆借款債權93萬7,622
    元抵銷系爭存款債權，並非合法，不生抵銷之效力。從而，
    原告請求確認六一公司對被告銀行，除有被告銀行不爭執之
    存款債權及利息691 萬4,386 元外，另有債權276 萬1,971
    元，為有理由，應予准許。
八、本件判決之基礎已臻明確，兩造其餘之攻擊防禦方法及舉證
    ，核與判決無影響，毋庸一一論述，併此敘明。
九、據上論結，原告之訴為有理由，依民事訴訟法第78條，判決
    如主文。
中    華    民    國    95    年    2     月    23    日
                  民事第一庭    法  官  賴惠慈
以上正本係照原本作成
如對本判決上訴，須於判決送達後20日內向本院提出上訴狀
中    華    民    國    95    年    2     月    23    日
                                書記官  黃泰能


司法院資訊處製作；財團法人民間司法改革基金會備份。
